臺灣高等法院民事判決　九十一年度上更(一)字第一○二號
　　上　訴　人　甲○○
　　被 上訴 人　乙○○
　　　　　　　　簡賢能
右當事人間請求所有權移轉登記事件，上訴人對於中華民國八十八年十一月十九日臺
灣桃園地方法院八十七年度訴字第一四三九號第一審判決提起上訴，經判決後，由最
高法院發回更審，本院判決如左：
    主      文
上訴駁回。
第二審及發回前第三審訴訟費用由上訴人負擔。
    事      實
甲、上訴人方面：
一、聲明：
  (一)原判決廢棄。
  (二)被上訴人乙○○、簡賢能應分別將坐落桃園縣大溪鎮○○段埔尾小段一三七之一
    四地號、地目田、面積一四○一平方公尺土地（下稱系爭土地）所有權應有部分
    二十分之九、二十分之十一移轉登記並交付予上訴人。
  (三)願供擔保請准宣告假執行。
二、陳述：除與原判決及本院前審判決記載相同，茲引用之外，補稱略以：
  (一)關於調解之有效性問題：
    1.本件調解業經桃園縣政府以八十五年九月四日八五府地權字第二○四○八一號
      函認定調解成立，並依耕地三七五減租條例第二十六條第二項對兩造核發調解
      證明書在案。
    2.關於耕地三七五租約之調解（調處），依耕地三七五減租條例第二十六條僅規
      定應由出租人與承租人出席，縣政府並不認為本件調解有任何無效疑義，至於
      民法第八百二十八條關於公同共有之同意，或本條例關於調解內容之同意，民
      法及該條例均無不得追認同意之明文，抑且，民法第一百一十八條關於無權處
      分行為（效力未定），亦准由權利人之事後承認而補正成為有效。本件調解第
      二項關於「放棄耕地租賃權」部分，李簡嬌已於調解成立後，予以承認，全體
      繼承人已放棄承租而任由出租人收回自用在案，本件已不發生欠缺同意而構成
      無效之情事。
    3.上訴人在本件係依據調解第一項內容而為請求，被上訴人本項給付之承諾，係
      使承租人單純受益之意思表示，該第一項所載出租人之意思表示，並無任何法
      律上之瑕疵存在，原本可以獨立發生法律效力，出租人之上項意思表示，在法
      律上不會因為前揭承租人出席人數問題，致令發生整個調解全部歸於無效之結
      果。
  (二)關於自耕能力問題：
    1.應繼承財產在分割前，固屬公同共有狀態，但繼承人對於該項公同共有狀態中
      之應繼財產，繼承人內部如何分配，屬繼承財產之分割方法問題，因此，繼承
      人應依據財產之法律屬性（例如農地）暨繼承人之個人條件（例如自耕能力）
      ，繼承人為了因應上述兩種法律上之條件而由繼承人內部協調並做有效之取捨
      分配，此乃今日繼承分配之方法之社會常態事項。
    2.對於本件系爭調解第一項之給付（土地所有權），繼承人互相轉讓（法無禁止
      規定）而推由上訴人一人出面請求，並不發生給付不能或歸於無效之情事。
乙、被上訴人方面：
一、聲明：
  (一)上訴駁回。
  (二)如受不利之判決，願供擔保請准宣告免為假執行。
二、陳述：除與原判決及本院前審判決記載相同，茲引用之外，補稱略以：
  (一)上訴人所主張之調解契約，或因未有全體公同共有人為意思表示或受意思表示，
    使契約無效；或因違反強行或禁止之法律規定而無效；或因給付不能及未依約定
    期期限履行而無效或解除契約，顯見本件契約業已無效、不存在，上訴人再據此
    以為請求應無理由。
  (二)依調解契約所定，上訴人及其餘參與調解當事人係須以積極之作為義務（即終止
    租約）之方式履行其義務後，始得據以請求被上訴人移轉系爭土地所有權，是其
    就履行契約債務部分應屬積極之作為，上訴人就此部分義務亦知之甚明，故其亦
    有委託陳正明代書辦理終止租約事宜，然嗣後因故未辦理完成，此為上訴人所自
    認，且為陳正明證述屬實，而本件涉訟租約係因嗣由行政機關主動以行政權介入
    之方式為註銷，上訴人就此部分之事實亦不否認，且其註銷之日期係於調解契約
    所約定之履行期限三個月後之約半年有餘，亦即距調解契約成立約九個月後方由
    桃園縣大溪鎮公所（下稱大溪鎮公所）予以註銷，雖結果造成兩造間之三七五租
    約均失其效力，然上訴人既未依契約為積極之作為且未於約定履行期限內為之，
    顯有未依債之本旨提出給付之情，自不得因嗣後第三人之作為介入達成類似之效
    果，而將上訴人等有作為義務而不作為與第三人之作為所產生之效果做同等評價
    ，本件上訴人既未依調解契約而為履行其作為義務，依雙務契約被上訴人有同時
    履行之抗辯權，且本件調解契約有無效或解除之原因，上訴人所為主張應無理由
    。
  (三)於調解契約成立之當時就參與調解之當事人中確實欠缺李簡嬌一人，就公同共有
    權利之行使上確實有瑕疵，且係被上訴人於原審提出異議後，上訴人方另以書狀
    補正，稱李簡嬌亦有同意並為讓與及提出書面證明，此舉是否足以補正前開公同
    共有權利行使之瑕疵，仍不無疑義，況單就調解契約而言，確有因全體公同共有
    人之到場，以致生有無法對或受全體公同共有人為意思表示之情，而引致意思表
    示無法趨於一致，此部分自屬無法補正之瑕疵，兩造既就調解契約之意思表示無
    法合致，所為之契約自屬無效。
  (四)上訴人所繼承者僅係耕地三七五租約之租賃權，而非系爭土地之所有權，是本件
    訴訟與上訴人之繼承應繼分間無關。次就調解契約之內容第一項明白記載「出租
    人同意以一三七地號分割出之一三七之一四地號補償承租人」，文義自指將系爭
    土地移轉予上訴人等全體參與調解之承租人，而其中既有多人無自耕能力，依該
    時之土地法及農業發展條例之規定，農地不能移轉予無自耕能力之人並不得移轉
    為共有，是調解契約該條項之約定即生有違反法之強制及禁止規定而無效。
    理      由
一、上訴人起訴主張：伊及訴外人簡邱蕙、邱簡牡丹、簡秀鑾、簡建源、簡玉麗、簡
    建宏、李簡嬌等七人（下稱簡邱蕙等七人）之被繼承人簡阿露前向被上訴人之被
    繼承人簡阿結、簡阿俊承租坐落桃園縣大溪鎮○○段埔尾小段一三七號田地耕作
    ，雙方訂有耕地租約，嗣簡阿露、簡阿結、簡阿俊先後亡故，伊及簡邱蕙等七人
    與被上訴人於八十五年八月十三日在大溪鎮公所耕地租佃委員會成立調解，出租
    人（即被上訴人）同意自前開一三七號土地分割出一三七之一四號土地補償伊及
    簡邱蕙等七人，承租人（即伊及簡邱蕙等七人）則同意終止上開耕地租約。嗣簡
    邱蕙等七人分別於八十六年五月二十八日、八十七年十一月一日及八十八年九月
    四日將其等所取得之上開補償權利讓與伊，並已通知被上訴人。詎被上訴人竟拒
    不將系爭土地所有權移轉登記及交付等情，爰求為命被上訴人分別將系爭土地所
    有權應有部分二○分之九、二○分之十一移轉登記並交付之判決。被上訴人則以
    ：伊等於八十五年八月十三日與上訴人及簡邱蕙等七人在大溪鎮公所耕地租佃委
    員會調解時，公同共有人李簡嬌並未親自或委託代理人到場；又系爭土地地目為
    田，編定為農牧用地，簡阿露之繼承人中，除上訴人外，其餘均無自耕能力；且
    上開調解成立之內容，係由伊等將系爭土地移轉登記與上訴人及簡邱蕙等人公同
    共有，亦與農業發展條例第三十條之規定有違，該調解應屬無效等語，資為抗辯
    。
二、上訴人主張：伊及訴外人簡邱惠等七人於八十五年八月十三日在大溪鎮公所耕地
    租佃委員會，就前開一三七號土地之租賃關係終止與被上訴人達成調解之合意，
    大溪鎮公所耕地租佃委員會嗣後發給調解成立證明書，之後訴外人簡邱惠等七人
    將該權利讓與伊，業據提出租佃爭議調解成立證明書、土地登記謄本、權利讓與
    書、存證信函、掛號郵件收件回執、自耕能力證明書、臺灣省桃園縣私有耕地租
    約、戶籍謄本及繼承系統表為證（見原審卷第六至十四頁、第四十頁、第四九至
    五一頁、第五五至七七頁），復為被上訴人不爭執，上訴人此部分之主張堪信為
    真實。
三、按租佃爭議案件，經調解或調處成立者，當事人之一方不履行其義務時，他造當
    事人得逕向該管司法機關聲請強制執行，固為耕地三七五減租條例第二十七條所
    明定。惟依該條成立之調解、調處，僅具執行力，並無既判力，當事人如就調解
    ，調處成立內容所生實體上權利義務之爭執，為求取既判力而提起訴訟，尚難謂
    欠缺權利保護要件。經查，上訴人及訴外人簡邱蕙、邱簡牡丹、簡秀鑾、簡建源
    、簡玉麗、簡建宏等六人（未包含李簡嬌）於八十五年八月十三日，在大溪鎮公
    所成立之調解內容為：(一)出租人同意以一三七地號分割出之一三七之一四地號補
    償承租人。(二)承租人同意溪鎮義字第九二號耕地租約終止。(三)自調解成立日（中
    華民國八十五年八月十三日）起三個月內辦竣租約終止及所有權人變更登記。而
    本件上訴人主張訴外人簡邱蕙等七人均於事後將公同共有之租賃權權利讓與予上
    訴人，單獨請求被上訴人依照調解之內容履行，故與前開耕地三七五減租條例第
    二十七條之情形不同，依上述說明，上訴人單獨提起本訴，仍為適法並有權利保
    護要件，被上訴人抗辯上訴人未就此事項逕聲請強制執行，而提起訴訟，應不具
    備保護要件，容有誤會，合先明。
四、上訴人又主張：伊依據兩造在大溪鎮公所調解委員會成立之調解筆錄，作為本件
    移轉所有權之請求權基礎，本項請求並無任何可歸於無效或得撤銷之原因事由存
    在，伊已受讓系爭土地租賃權權利，且伊之對待給付已履行完畢，伊得據以請求
    被上訴人將系爭土地移轉及交付。被上訴人則抗辯：前開調解契約，或因未有全
    體公同共有人為意思表示或受意思表示，使契約無效；或因違反強行或禁止之法
    律規定而無效；或因給付不能及未依約定期期限履行而無效或解除契約，顯見本
    件契約業已無效、不存在，上訴人再據此以為請求，應無理由等語。經查：
  (一)按公同共有物之處分及其他之權利行使，應得公同共有人之全體之同意，民法第
    八百二十八條第二項後段定有明文，又民法第八百三十一條就所有權以外之財產
    權，由數人共有或公同共有者，亦有準用民法第三編第二章第四節之規定。前開
    調解內容係耕地三七五租約之租賃權而生，為兩造所不爭執，而系爭土地之承租
    人原為簡阿露，簡阿露亡故後，由上訴人及訴外人簡邱蕙等七人繼承系爭土地之
    租賃權利，有上訴人所提出之繼承系統表及戶籍謄本可資佐證，系爭租賃權既屬
    上訴人及訴外人簡邱蕙等七人（共八人）繼承而來，自屬該八人所公同共有。揆
    諸前開規定，該耕地租賃權之處分、變更及權利之行使自應得全體公同共有人之
    同意，且法律上或訴訟上之關係，應具有合一確定性，惟本件於耕地租賃權調解
    時，欠缺公同共有人之一李簡嬌到場及表示意見之情況下，作成調解成立之決議
    ，業經本院前審向大溪鎮公所函調甲○○與乙○○、簡賢能租佃爭議案卷查明屬
    實，並有大溪鎮公所租佃爭議申請書、調解程序筆錄附卷可參（見本院前審卷第
    二四至三一頁），則本件於大溪鎮公所耕地租佃委員會所成立之調解內容，既未
    有全體公同共有人之到場及同意，該調解應屬無效。
  (二)上訴人雖主張：訴外人李簡嬌有授權其夫李衍淍參與八十五年八月十三日調解事
    宜，嗣李簡嬌亦表示同意調解決議內容，調解決議並非無效，固據提出李簡嬌之
    權利讓與證明書為證（見原審卷第一○一頁），並舉證人李簡嬌、李衍淍附和其
    說。然查，大溪鎮公所租佃爭議申請書上原先固載有「簡氏嬌」，惟嗣遭刪除，
    且調解程序筆錄申請人欄亦載明「甲○○等七人」，甚而桃園縣政府核發之租佃
    爭議調解成立證明書上申請人欄亦載明「甲○○、簡邱蕙、邱簡牡丹、簡秀鑾、
    簡建源、簡玉麗、簡建宏等七人」，並未包含李簡嬌（見原審卷第六頁、本院前
    審卷第二五頁），足見於八十五年八月十三日調解時，李簡嬌並未合法授權李衍
    淍代為或代受意思表示，否則租佃爭議申請書上之當事人欄應不會將「簡氏嬌」
    之姓名除去，而應註記由李衍淍代理，並應載明申請人「甲○○等八人」方屬合
    理。證人李簡嬌、李衍淍之證詞，核與大溪鎮公所租佃爭議申請書、調解程序筆
    錄、桃園縣政府租佃爭議調解成立證明書不符，自不足採為有利於上訴人之證據
    。再者，前開李簡嬌之權利讓與證明書係載明：「．．．．承認大溪鎮公所．．
    ．之調解，並將本人之權利讓與甲○○．．．．」，足見該證明書係書立予甲○
    ○，而非被上訴人，且前開調解無效，係自始無效，尚難以該證明書而使自始無
    效之契約轉而成為有效，上訴人此部分之主張，亦委無足採。
  (三)又按以不能之給付為契約標的者，其契約為無效，民法第二百四十六條第一項前
    段定有明文。而私有農地所有權之移轉，其承受人以承受後能自耕者為限；又耕
    地不得分割或移轉為共有，土地法第三十條、農業發展條例第三十條亦分別定有
    明文。經查，本件調解契約第一項明白記載「出租人同意以一三七地號分割出之
    一三七之一四地號補償承租人」，依其文義應係指出租人即被上訴人同意以系爭
    土地之所有權移轉給承租人之意，且該調解契約既係以公同共有人之租賃權之終
    止，以換取對被上訴人土地所有權移轉請求權，則該權利亦應為上訴人及其餘繼
    承人所公同共有，依約被上訴人亦應移轉予桃園縣政府核發之租佃爭議調解成立
    證明書上申請人欄所載明之「甲○○、簡邱蕙、邱簡牡丹、簡秀鑾、簡建源、簡
    玉麗、簡建宏等七人」共有。惟因系爭土地之地目為田，又編訂為農牧用地，有
    該地號之土地登記簿謄本一份在卷可稽。而本件當時參與調解之當事人為被上訴
    人與上訴人及簡邱蕙、邱簡牡丹、簡秀鑾、簡建源、簡玉麗、簡建宏等六人，除
    上訴人有自耕能力，業據其提出自耕能力證明書為證（見原審卷第一四頁）外，
    其餘均未據提出自耕能力證明書，顯無自耕能力，雖上訴人陳稱簡邱蕙亦有自耕
    能力，惟簡邱蕙曾向大溪鎮公所申請自耕能力證明書遭退回，業據被上訴人提出
    大溪鎮公所八十五年十月十一日函為證（見原審卷第三四頁），足見簡邱蕙於八
    十五年間確無自耕能力，縱上訴人所言簡邱蕙有自耕能力屬實，仍有邱簡牡丹、
    簡秀鑾、簡建源、簡玉麗、簡建宏等五人無自耕能力，依該時之土地法及農業發
    展條例之規定，農地不能移轉予無自耕能力之人並不得移轉為共有，致該調解契
    約成為給付不能，而使調解契約無效。且調解契約並無預期不能之情事除去後仍
    應履行之約定，是該調解契約為自始無效，嗣後簡邱蕙等七人補償權利之讓與，
    亦不得使自始無效之契約轉而成為有效。是上訴人執無效之調解成立內容，以為
    請求，即失所據。
五、綜上所述，上訴人主張：系爭調解筆錄並無任何可歸於無效或得撤銷之原因事由
    存在，伊已受讓系爭土地租賃權權利，且伊之對待給付已履行完畢，伊得據以請
    求被上訴人將系爭土地移轉及交付，為不可採。被上訴人抗辯：上訴人所主張之
    調解契約，或因未有全體公同共有人為意思表示或受意思表示，或因給付不能，
    而使契約無效，為可採。從而，上訴人依據調解契約之法律關係，請求被上訴人
    乙○○、簡賢能應分別將系爭土地之所有權應有部分二十分之九、二十分之十一
    移轉登記並交付予上訴人，為無理由。其假執行之聲請亦失所附麗，應併予駁回
    。原審為上訴人敗訴之判決，並駁回其假執行之聲請，核無不合。上訴意旨指摘
    原判決不當，求予廢棄改判，為無理由，應予駁回。
六、本件事證已臻明確，兩造其餘主張舉證，經審酌後認並不影響判決結果，爰不一
    一論駁，併此敘明。
據上論結，本件上訴為無理由，爰判決如主文。
中　　　華　　　民　　　國　　九十一　　年　　　十　　　月　    一　　　日
                                民事第十庭
                                    審判長法　官　林  敬  修
　　　　　　　　　　　　　　 　　　　　　 法　官　藍　文　祥
                                          法　官　黃  騰  耀
右正本係照原本作成。
如不服本判決，應於收受送達後二十日內向本院提出上訴書狀，其未表明上訴理由者
，應於提出上訴後二十日內向本院補提理由書狀（均須按他造當事人之人數附繕本）
上訴時應提出委任律師或具有律師資格之人之委任狀；委任有律師資格者，另應附具
律師及格證書及釋明委任人與受任人有民事訴訟法第四百六十六條之一第一項但書或
第二項（詳附註）所定關係之釋明文書影本。
中　　　華　　　民　　　國　　九十一　　年　　　十　　　月　    二　　　日
  　　　　　　　　　　　　　　　　　　　　書記官  楊  麗  雪
附註：
民事訴訟法第四百六十六條之一（第一項、第二項）：
對於第二審判決上訴，上訴人應委任律師為訴訟代理人。但上訴人或其法定代理人具
有律師資格者，不在此限。
上訴人之配偶、三親等內之血親、二親等內之姻親，或上訴人為法人、中央或地方機
關時，其所屬專任人員具有律師資格並經法院認為適當者，亦得為第三審訴訟代理人
。
